臺灣高等法院民事判決　　　　　　　　　 93年度上字第648號
上　訴　人　甲○○
訴訟代理人　林鳳秋律師
被 上訴 人　乙○○
訴訟代理人　潘維成律師
上列當事人間請求給付買賣價金事件，上訴人對於中華民國93年
5月27日臺灣臺北地方法院92年度訴字第6117號第一審判決提起
上訴，本院於94年4月20日言詞辯論終結，判決如下：
    主  文
上訴駁回。
第二審訴訟費用由上訴人負擔。
原判決所命給付，上訴人如於執行標的物拍定、變賣或物之交付
前，以新台幣肆佰零壹萬參仟參佰伍拾元為被上訴人預供擔保或
將請求標的物提存，得免為假執行。
    事實及理由
一、本件被上訴人主張：上訴人前於民國91年4月28日向其購買
    坐落桃園縣平鎮市○○段102-15、102-35、102-44、102-45
    等地號之土地共四筆（下稱系爭土地），買賣價金總額原約
    定為新台幣（下同）3945萬1650元，嗣兩造於92年5月16 日
    補充協議價金總額為3590萬8350元，並約定上訴人取得所有
    權狀，被上訴人點交土地時，上訴人應支付尾款401萬3350
    元。詎被上訴人依約過戶系爭土地並與上訴人完成點交手續
    後，上訴人竟拒不給付上開尾款，爰依系爭買賣契約之法律
    關係，請求上訴人應給付被上訴人401萬3350元及自起訴狀
    繕本送達翌日即92年10月24日起至清償日止，按年息百分之
    五計算之利息等語。
二、上訴人則以：系爭買賣需至土地變更公告及土地合併分割完
    成後始能確定實際買賣土地之地號及其計價面積，地政事務
    所之鑑界僅確認系爭買賣土地實際面積，與土地之點交係屬
    二事，被上訴人主張在土地鑑界時已經點交，顯與事實不符
    ，亦與兩造於82年5月22日所簽訂不動產買賣契約書第2條及
    第4條之約定不符。兩造於92年5月16日簽訂之不動產買賣補
    充契約書約定系爭買賣總價款為3590萬8350元，上訴人已支
    付2970萬元，尚有尾款620萬8350元，依兩造於82年5月22日
    簽訂之不動產買賣契約書第3條約定，上訴人應補貼被上訴
    人之利息款為556萬6118元，上訴人自83年6月起陸續支付利
    息款予被上訴人，實際已支付之利息款總計為1025萬6288元
    ，上訴人已溢付利息款469萬170元。兩造於92年5月16日簽
    訂之不動產買賣補充契約書關於尾款之約定，因上訴人之誤
    信致錯算已溢付予被上訴人之利息款，上訴人除已多次向被
    上訴人表示撤銷該意思表示，並申請調解，並以存證信函通
    知被上訴人撤銷該錯誤之意思表示；再縱認上訴人撤銷該項
    意思表示為無理由，由協議書可知兩造至多僅達成以215萬
    元溢付利息款抵付買賣第三期款所為之協議，並未協議上訴
    人拋棄其他溢付之利息款，即超過215萬元之溢付利息款部
    分，上訴人得對之主張抵銷。另椿位測釘工程費4萬5000元
    ，應由被上訴人負擔，故縱上訴人有給付尾款之義務，被上
    訴人應僅得請求上訴人給付147萬3180元之尾款等語，資為
    抗辯。
三、本件經原法院判決上訴人應給付被上訴人401萬3350元，及
    自92年10月24日起至清償日止，按年息百分之五計算之利息
    。上訴人不服原判決提起上訴，聲明為：(一)原判決廢棄。(二)
    廢棄部分，被上訴人在第一審之訴及假執行之聲請均駁回。
    (三)如受不利判決，願供擔保，請准宣告免為假執行。被上訴
    人則聲明：上訴駁回。
四、兩造不爭執之事實：
（一）本件買賣尾款尚未完全付清。
（二）本件不動產買賣契約書、協議書、不動產買賣補充契約書
      （臺灣桃園地方法院92年度訴字第1778號卷第9至18頁）
      形式上均真正。
（三）上述事實，為兩造所不爭執（見原審卷第12頁之93年1月
      14日準備程序筆錄及本院卷第53頁之93年10月13日準備程
      序筆錄），堪信為真正。
五、本件經本院於93年12月1日與兩造整理並協議簡化之爭點為
    ：（見本院卷第81頁之準備程序筆錄）
（一）上訴人是否有給付被上訴人尾款之義務即被上訴人是否已
      經依約完成土地點交？
（二）上訴人如有給付上開尾款之義務，則上訴人應給付被上訴
      人尾款數額若干？
  １、系爭買賣上訴人應給付被上訴人利息款數額為何？
  ２、上訴人實際已給付被上訴人利息款數額為何？
（三）上訴人撤銷關於以215萬元作為溢付利息款抵付買賣第3期
      款所為之意思表示是否有理由？
    茲分述之如下：
（一）上訴人是否有給付被上訴人尾款之義務即被上訴人是否已
      經依約完成土地點交？
  １、上訴人主張：系爭買賣於82年5月22日訂立，嗣依核准之
      範圍及面積，辦理土地合併分割等法定程序。雙方先於91
      年4月28日簽訂修訂契約書，繼於92年5月16日訂立協議書
      暨補充契約書後，始確定系爭買賣之土地面積及總價額。
      不動產買賣契約書中關於建院規劃之陳述，為系爭土地之
      土地用途變更申請時，上訴人委託都市規劃師建築師，就
      當時之地籍圖及謄本面積所做之建議性規劃，以供參考，
      事實上系爭買賣需依土地變更通過與否及變更內容才能確
      定實際買賣地號，實際買賣計價面積等，地政事務所之鑑
      界僅確認買賣土地之實際面積為何，以利買賣價款之計算
      ，與土地之點交係屬二事，被上訴人主張在土地鑑界時已
      經點交顯與事實不符。依兩造於82年5月22日所簽訂不動
      產買賣契約書第2條及第4條之約定，兩造當時即已約定先
      辦理土地變更為醫療設施用地，且辦妥變更為醫療設施用
      地後支付第二次款，而土地辦理點交完成後係支付尾款，
      故被上訴人主張若未點交不可能同意辦理變更為醫療設施
      用地之情，顯與約定不符。另被上訴人提出中壢13支郵局
      93年10月19日第365號存證信函主張依民法第101條規定認
      上訴人拒絕點交視為條件已成就，惟其於本院審理時寄發
      上開存證信函，顯與其主張已點交系爭土地嚴重矛盾，則
      依兩造間之約定及民法第264條之規定，上訴人得拒絕給
      付等語。被上訴人辯以：系爭土地為空地，無任何地上物
      ，故兩造於系爭買賣簽訂後，即委託由地政事務所辦理鑑
      界，兩造對於系爭土地位置沒有意見後，被上訴人當場即
      告知上訴人系爭土地於此完成點交，上訴人亦據此完成相
      關建院規劃，之後並順利完成所有權移轉登記。則兩造對
      於系爭土地業已完成點交，即被上訴人已將土地交付與上
      訴人辦理變更醫療用地，為俗稱之點交，系爭買賣第2期
      價款係於91年10月4日支付完畢，而被上訴人隨即辦理過
      戶，足見系爭土地於辦理醫療用地之變更時，即已點交，
      至於不動產買賣契約書中所稱之點交後方給付尾款者，純
      為買賣通常用語，未考量本件尚有變更醫療用地之情。另
      被上訴人為簡化事實，乃於93年10月19日寄發存證信函希
      望上訴人配合點交，然上訴人卻以要求被上訴人出面說明
      為由拒絕點交，縱系爭土地未完成點交，亦因上訴人之拒
      絕點交，依民法第367條及第101條之規定以不正當行為阻
      其條件之成就者，視為條件已成就，系爭土地至遲於93年
      10月28日亦已視為已完成點交，上訴人自應支付尾款等語
      。
  ２、按「買受人對於出賣人，有交付約定價金及受領標的物之
      義務。」、「因條件成就而受不利益之當事人，如以不正
      當行為阻其條件之成就者，視為條件已成就。」民法第36
      7條、第101條第1項分別定有明文。又依兩造不爭執真正
      之92年5月16日系爭不動產買賣契約書及不動產買賣補充
      契約書第5條第4項約定：尾款為405萬1650元，俟系爭土
      地辦理過戶清楚，甲方（上訴人）取得土地所有權狀，乙
      方（被上訴人）點交土地時支付等語（臺灣桃園地方法院
      92年度訴字第1778號卷第12、18頁），可知，被上訴人於
      依約履行上述條件後，上訴人即有尾款給付之義務甚明，
      而此處所謂之「點交」，觀諸上述之文義，解釋上應係指
      被上訴人使上訴人取得系爭土地之占有而言。
  ３、經查：
    (1)系爭土地所有權業已移轉登記與上訴人，其中102之15、
      102之35地號土地使用分區並已變更為「醫療專用區」，
      固有土地登記謄本（臺灣桃園地方法院92年度訴字第1778
      號卷第21至24頁），及桃園縣政府都市計畫土地使用分區
      （或公共設施用地）證明書（本院卷第68頁）可按，惟參
      諸上開系爭不動產買賣契約書及不動產買賣補充契約書第
      5條第4項約定之文義，係將「土地辦理過戶清楚」與「點
      交土地」乙語併列，以及關於前述對於「點交」意義之解
      釋，被上訴人上述之行為，是否因之即認為係使上訴人取
      得系爭土地之占有，自有疑義。
    (2)然被上訴人就系爭土地「是否點交」乙節，曾於93年10月
      19日寄發存證信函與上訴人，通知上訴人於同年10月28日
      上午10時，於系爭土地現場配合點交，有該存證信函及上
      訴人之收件回執在卷可憑（本院卷第70、71頁），而上訴
      人於接獲該存證信函後，則以：「請被上訴人出面至其委
      託之律師事務所說明」等語為由，函覆被上訴人，此亦有
      上訴人寄發之存證信函可按（本院卷第72至74頁），足見
      上訴人確有使被上訴人取得系爭土地占有之意甚明，則依
      民法第367條規定，上訴人有受領系爭土地之義務，然上
      訴人無正當理由未受領該土地，依民法第101條規定應視
      為條件已成就，故系爭土地應視為於93年10月28日已完成
      點交，上訴人依約自有支付尾款之義務。
（二）上訴人如有給付上開尾款之義務，則上訴人應給付被上訴
      人尾款數額若干？（系爭買賣上訴人應給付被上訴人利息
      款數額為何？上訴人實際已給付被上訴人利息款數額為何
      ？ ）
  １、上訴人主張：兩造於91年4月28日簽訂之不動產買賣契約
      書約定系爭買賣總價款為3590萬8350元，上訴人分別於83
      年5月22日支付1000萬元、85年2月9日支付50萬元、86年8
      月15日支付200萬元、91年支付520萬元、92年5月22日支
      付1200萬元，總計上訴人已支付2970萬元。則系爭買賣總
      價扣除上訴人已支付之價款，尚有尾款620萬8350元，依
      兩造於82年5月22日簽訂之不動產買賣契約書第3條約定，
      建地部分應按實際未付價款之銀行活期存款利率計算利息
      由上訴人補貼被上訴人，則上訴人應補貼被上訴人之利息
      款應為556萬6118元，而上訴人實際支付之利息款總計為
      1025萬6288元，其已溢付利息款469萬170元，依抵銷之法
      律關係，其得主張自尾款中扣除。另椿位測釘工程費4萬
      5000元，應由被上訴人負擔，上訴人代墊之，亦應自尾款
      中扣除。再縱認上訴人有給付尾款之義務，上訴人尚應給
      付之尾款亦僅有147萬3180元等語。被上訴人辯以：依不
      動產買賣補充契約書之約定尾款為401萬3350元，且上訴
      人亦不爭執不動產買賣補充契約書中關於溢付利息部份協
      議為215萬元之事實，則其應給付之尾款數額自為401萬33
      50元等語。
  ２、按當事人互相表示意思一致者，無論其為明示或默示，契
      約即為成立，民法第153條第1項定有明文。又當事人締結
      之契約一經合意，即應受其拘束。（最高法院18年上字第
      1495號判例參照）
  ３、經查：
    (1)兩造間有關系爭土地之買賣，其溢付利息款數額究係多寡
      ，依兩造於92年5月2日桃園縣平鎮市調解委員會調解筆錄
      內容第2項（本院卷第215頁），及同年月16日之協議書第
      3項（臺灣桃園地方法院92年度訴字第1778號卷第16頁）
      所載，均係215萬元，並於上訴人交付之第3期款中扣除，
      此有各該調解筆錄及協議書可憑，且互核相符，足見就上
      述之溢付利息款數額，兩造已達成意思表示之一致無訛。
    (2)又依92年5月16日不動產買賣補充契約書明載系爭土地之
      買賣總價款為3590萬8350元，尾款為401萬3350元（上開
      臺灣桃園地方法院卷第17、18頁），再參以前述被上訴人
      應退還上訴人之溢付利息款為215萬元，而上開文件之真
      正復為上訴人所不爭執，則依上開說明，上訴人自應受雙
      方之補充契約、協議書之拘束，故上訴人應依上述契約之
      約定給付被上訴人尾款之數額為401萬3350元。
（三）上訴人撤銷關於以215萬元作為溢付利息款抵付買賣第3期
      款所為之意思表示是否有理由？
  １、上訴人主張：兩造於92年5月16日簽訂之不動產買賣補充
      契約書關於尾款之約定，係上訴人誤信被上訴人而錯算已
      溢付予被上訴人之利息款，上訴人除已多次向被上訴人表
      示撤銷該意思表示，且向桃園縣平鎮市調解委員會申請調
      解，表示溢付利息款及尾款金額計算錯誤，請求重新計算
      以確定該金額，上訴人復以台北仁愛路（24支）郵局第40
      8號存證信函通知被上訴人撤銷該錯誤之意思表示。依民
      法第98條之規定，上訴人已撤銷該意思表示。又縱認上訴
      人撤銷該項意思表示為無理由，由該協議書可知，兩造至
      多僅達成以215萬元溢付利息款抵付買賣第三期款所為之
      協議，並未協議上訴人拋棄其他溢付之利息款，意即依協
      議書之約定，超過215萬元之溢付利息款部分，即254萬
      170元部分，上訴人得對之主張抵銷，被上訴人僅得請求
      上訴人給付147萬3180元之尾款等語。被上訴人辯以：上
      訴人未舉證證明該溢付利息應予抵扣數額215萬元之計算
      方式，係如其所主張已給付被上訴人利息之數額扣除應給
      付之利息數額，其既無法舉證該215萬元之協議事實係因
      陷於錯誤所為，依法不得撤銷其意思表示。再縱使上訴人
      意思表示有錯誤，惟台北仁愛路（24支）郵局第408號存
      證信函係系爭買賣訂立1年後所發，已逾越除斥期間，其
      主張並無理由等語。
  ２、按「意思表示之內容有錯誤，或表意人若知其事情即不為
      意思表示者，表意人得將其意思表示撤銷之。」、「前二
      條之撤銷權，自意思表示後經過一年而消滅」民法第88條
      第1項、第90條分別定有明文。又當事人主張有利於己之
      事實者，就其事實有舉證之責任，民事訴訟法第277條第
      1項前段定有明文，主張法律關係存在之當事人，應就該
      法律關係發生所須具備之特別要件，負舉證之責任，至於
      他造主張有利於己之事實（變更或消滅之特別要件），則
      應由他造舉證證明，最高法院48年台上字第887號亦著有
      判例。
  ３、上訴人雖主張兩造於92年5月16日簽訂之不動產買賣補充
      契約書關於尾款之約定，係其誤信被上訴人而錯算已溢付
      予被上訴人之利息款所致，其除多次向被上訴人表示撤銷
      該錯誤之意思表示外，並已依台北仁愛路（24支）郵局第
      408號存信函通知被上訴人等語，惟就上訴人主張曾多次
      向被上訴人表示撤銷其意思表示部分，乃上訴人主張有利
      於己之事實，上訴人應加以舉證證明，惟其末能舉證以實
      其說，自尚難遽採。另上訴人主張以存證信函撤銷其錯誤
      之意思表示部分，依上述存證信函所示寄發之日期為93年
      6月18日（本院卷第33、34頁），而兩造簽訂該不動產買
      賣補充契約書之日期，係於92年5月16日，是上訴人為撤
      銷之意思表示，顯已逾1年之除斥期間，上訴人已不得行
      使該撤銷權，是依上說明，上訴人前述之主張，亦不可採
      。
六、綜上所述，被上訴人本於系爭買賣契約之法律關係，請求如
    其聲明所示之金額及法定遲延利息，為有理由，應予准許。
    原判決為上訴人敗訴之判決，並依被上訴人之聲請為假執行
    之宣告，經核於法並無不合。上訴意旨求予廢棄改判，為無
    理由，應予駁回。惟上訴人陳明願供擔保聲請宣告免為假執
    行，核無不合，爰酌定相當擔保金額准許之。
七、本件事證已臻明確，兩造其餘之攻擊、防禦方法，核與判決
    結果不生影響，爰毋庸一一論述，併此敘明。
八、據上論結，本件上訴為無理由，依民事訴訟法第449條第1項
    、第78條、第463條、第392條，判決如主文。
中　　華　　民　　國　　94　　年　　5 　　月　　4 　　日
                民事第八庭    審判長法  官  游  明  仁
                                    法  官  魏  麗  娟
                                    法  官  陳  邦  豪
正本係照原本作成。
如不服本判決，應於收受送達後20日內向本院提出上訴書狀，其
未表明上訴理由者，應於提出上訴後20日內向本院補提理由書狀
（均須按他造當事人之人數附繕本）上訴時應提出委任律師或具
有律師資格之人之委任狀；委任有律師資格者，另應附具律師資
格證書及釋明委任人與受任人有民事訴訟法第466條之一第一項
但書或第二項（詳附註）所定關係之釋明文書影本。
中　　華　　民　　國　　94　　年　　5 　　月　　5 　　日
　　　　　　　　　　　　　　　　　　書記官  張  淑  芬
附註：民事訴訟法第466條之一（第一項、第二項）：
對於第二審判決上訴，上訴人應委任律師為訴訟代理人。但上訴
人或其他法定代理人具有律師資格者，不在此限。
上訴人之配偶、三親等內之血親、二親等內之姻親，或上訴人為
法人、中央或地方機關時，其所屬專任人員具有律師資格並經法
院認為適當者，亦得為第三審訴訟代理人。
